臺灣臺南地方法院刑事判決
109年度訴字第1265號
公  訴  人  臺灣臺南地方檢察署檢察官
被      告  張文騰


            羅哲旻



            吳博森




上列被告等因詐欺等案件，經檢察官提起公訴（108年度偵字第1
5392號、109年度偵字第11771號），本院判決如下：
    主    文
一、丙○○犯三人以上共同詐欺取財罪，處有期徒刑壹年捌月。
二、戊○○犯招募他人加入犯罪組織罪，處有期徒刑陸月，如易科
    罰金，以新臺幣壹仟元折算壹日。緩刑伍年，緩刑期間付保
    護管束，並應給付告訴人丁○○新臺幣貳萬伍仟元（給付方式
    ：自一一０年二月十日起至全部清償完畢止，按月於每月十
    日前各給付新臺幣伍仟元，如有一期未履行，視為全部到期
    ）。
三、乙○○犯三人以上共同詐欺取財罪，處有期徒刑壹年貳月。緩
    刑伍年，緩刑期間付保護管束，並應給付告訴人丁○○新臺幣
    貳萬伍仟元（給付方式：自一一０年二月十日起至全部清償
    完畢止，按月於每月十日前各給付新臺幣伍仟元，如有一期
    未履行，視為全部到期。）。且應依執行檢察官之命令，向
    指定之公益團體、地方自治團體或社區，提供伍拾小時之義
    務勞務。
    判決要旨
一、本院根據證據、行為模式以及社會常情，不採納被告們「未
    參與」、「不知介紹的工作與詐騙集團有關」、「不知取得
    款項為詐騙集團犯罪所得」等辯解，認為他們心裡知道自己
    的行為與詐騙集團擔任車手有關。
二、並且根據被告們的分工層級、過往素行、犯罪後態度，考量
    詐騙集團對台灣社會及告訴人造成的損害，量處適合的刑罰
    與處遇。
　　事    實
一、丙○○於107年4月底，加入綽號「阿龍」所屬的詐騙集團，負
    責代為招募提領被害人匯進人頭帳戶款項的「車手」，並以
    他平日駕駛的計程車搭載並指揮車手前往提款，又請戊○○代
    為介紹車手。戊○○因而於107年5月6日介紹乙○○加入丙○○參
    與的詐騙集團擔任車手。
二、上述丙○○、乙○○所屬詐騙集團成員，在107年5月7日20時39
    分左右，假冒「媽咪拜購物平台」客服人員，打電話給丁○○
    ，騙說她之前訂購洗髮精時因為作業錯誤造成重複扣款，必
    須以網路銀行匯款刷退。丁○○因而受騙上當，便在當天22時
    1分、22時3分，依詐騙集團成員電話中的指示，分別以網路
    跨行轉帳方式從自己的玉山銀行帳戶匯款新臺幣(下同)49,9
    83、49,981元到人頭帳戶（合作金庫銀行0000000000000帳
    號）。
三、丙○○隨後依詐騙集團成員指示，以計程車搭載乙○○於當天22
    時22分至25分之間，指示乙○○以他所交付的人頭帳戶提款卡
    ，在提款機分5次提款10萬（每次提領2萬元）現金之後，從
    中自取3,000元報酬，並交付戊○○3,500元介紹費，乙○○3,00
    0元報酬，再將剩餘金額上繳給詐騙集團其他成員。
    理    由
一、證據能力的說明：
　1.證人（共同被告）丙○○在警局的筆錄，是審判外的言語陳述
    ，既然被告戊○○、乙○○表示不認同（反對具有證據能力），
    本院認為對戊○○及乙○○都沒有證據能力，不能作為本案判斷
    戊○○、乙○○是否成立犯罪的證據。
　2.被告三人在地檢署以被告身份接受檢察官訊問時所作的筆錄
    ，因為沒有依法宣誓（具結），所以對自己以外的其他被告
    也沒有證據能力。

二、基本事實及證據
  1.告訴人丁○○因為接到詐騙電話而受騙上當，從網路跨行轉帳
    49,983、49,981元到詐騙集團成員指定的人頭帳戶（證據：
    ⑴告訴人的警局筆錄、⑵告訴人的玉山銀行存摺影本、⑶人頭
    帳戶的交易明細）。
  2.乙○○是經由戊○○介紹給丙○○，並由丙○○搭載乙○○，由乙○○以
    丙○○交付的提款卡在提款機分5次領取10萬元。事後，丙○○
    與乙○○各從中取得3,000元報酬，戊○○從中取得3,500元介紹
    費，剩餘金額則由丙○○上繳給詐騙集團成員（證據：⑴被告
    丙○○、戊○○、乙○○各自於警局、地檢署及法院的自己陳述。
    其中丙○○獲得3,000元報酬見本院卷234頁審理筆錄。⑵證人
    戊○○、乙○○於警局的證詞〈用以證明其他被告〉。⑶證人丙○○
    、戊○○於法院的證詞。⑷提款機監視器錄影畫面截圖）。
　
三、被告的辯解：
　1.丙○○：雖然表示「承認犯罪」，但否認自己是指揮車手者（
    車手頭），並辯解：提款卡和聯絡用手機是另一位車手王德
    斌直接交給乙○○，並由乙○○直接用那隻手機和詐騙集團的人
    聯絡，我只是單純開車接送被補貼加油錢而已。
　2.戊○○：乙○○的確是我介給給丙○○，但我不知道自己把乙○○介
    紹給詐騙集團領被害人的錢。
  3.乙○○：我有去提款，並把錢交給丙○○，但我沒有加入詐騙集
    團，也不知道自己是提領詐騙集團騙到的錢，丙○○當初跟我
    說是領地下匯兌的錢。
　　
四、被告丙○○部分
　1.證人乙○○在警局作證說：提款當天，我上了丙○○的車之後，
    丙○○「跟我介紹工作的內容，就是負責提領被害人款項」，
    接著又載我去各處的提款機，「並每到一個地方就拿給我一
    張提款卡，提款卡上貼有密碼，並指示我提領的金額，我提
    領完之後再把卡片和錢全部交還給丙○○保管」，最後給我3,
    000元酬勞（警三卷9-10頁）。
　2.乙○○的證詞，和被告丙○○在警局的說法幾乎一致（警一卷22
    頁）。
　3.被告丙○○雖然在本案的審判中說他在警局作筆錄前有吃了安
    眠藥（可能說錯話）。然而丙○○於108年8月28日在警局所作
    筆錄，他能夠清楚而詳細說明從107年4月受邀加入詐騙集團
    、107年5月4日搭載車手王德斌提款、拜託戊○○介紹提款之
    人、107年5月7日搭載乙○○提款的各項細節（警一卷13-26頁
    ），完全不像吃了安眠藥頭腦不清的樣子，所以被告丙○○的
    安眠藥說詞，本院無法相信。因此，被告丙○○是交付提款卡
    給乙○○，並收取乙○○提領款項的人。也就是說，他是指揮乙○○進行提款作業者。
　4.被告丙○○在地檢署提到乙○○在提款之前，「知道領的是詐騙
    集團的錢」、「王德斌跟乙○○說的時候，我有聽到」（偵卷
    80頁），表示在乙○○提款之前，人在他身邊的丙○○自己也必
    然知情（否則無法向檢察官陳述過程）。加上在本案提款之
    前3天，被告丙○○已經載著車手王德斌四處提款。綜合上述
    證據，已經足以證明被告丙○○事前清楚知道自己參與的，是
    詐騙集團的提領被害人匯款的作業，並且實際參與其中。
　5.結論：根據上述證據，可以確認被告丙○○就是現場實際指揮
    車手的詐騙集團成員。
　　
五、被告戊○○部分
　1.被告戊○○在接受警察詢問時，有提到「我當時真的有存疑他
    （丙○○）可能從事非法的工作」（警一卷61頁），他在法院
    作證時，再次確認曾有此懷疑（本院卷195頁）。所以被告
    戊○○曾經意識到介紹給乙○○的，並非合法的工作。
　2.戊○○在法院作證時，承認他曾經向丙○○提過「乙○○有做過詐
    騙集團的經驗」；且他曾聽聞乙○○提及丙○○有講過要去ATM
    提款；以及他和丙○○討論過程中，有出現過「車手」二字（
    本院卷195-198、201頁）；又表示知道車手可能是賽車手或
    詐騙集團的車手（本院卷201頁）。
　3.知道車手可能是詐騙集團成員的被告戊○○，既然在和丙○○討
    論即將介紹給乙○○的工作時提到「車手」二字，又跟丙○○提
    及乙○○曾「有做過詐騙集團的經驗」。綜合上述因素，被告
    戊○○辯解說他不知道所介紹的是詐騙集團車手的工作，應該
    沒有人會相信。直白地說，他在法院經過審判長告知可以拒
    絕作證之後所講的證詞，幾乎等同於自白犯罪。
　4.結論：根據以上的說明，本院認為被告戊○○在介紹工作給乙○○之前，已經知道那是詐騙集團車手提領被害人款項的工作
    ，他事實上在為詐騙集團招募成員。
　　
六、被告乙○○部分
　1.戊○○在法院作證說，被告乙○○曾經說過他之前當過車手（本
    院卷203頁），而被告乙○○在法庭聽聞戊○○的證詞之後，只
    說「我沒有那樣的經驗」（本院卷211頁），而不是回答「
    我沒有那樣說」。
　2.被告乙○○在法院承認曾經透過YOUTUBE或網路去瞭解詐騙集
    團（本院卷212頁），又曾向戊○○提及他當過車手。無論是
    否事實，他已經不存在「不知情而提領被害人匯款」的可能
    性。因此，被告乙○○在警局所說：提款當天上了丙○○的計程
    車之後，丙○○「跟我介紹工作的內容，就是負責提領被害人
    款項」（警三卷9-10頁），應屬實情。
　3.結論：從上述被告乙○○在警局的自白以及法院的陳述，以及
    證人戊○○在法院的證詞，足以證明被告乙○○在提款之前，已
    知自己加入詐騙集團擔任提領被害人匯款的車手。他說以為
    提領的是地下匯兌款項，是為了脫罪的辯詞。
　　
七、論罪（被告丙○○、乙○○部分）
  1.詐騙告訴人部分：
    ①根據被告丙○○的陳述，本件實際參與領取詐騙金額的，至
      少有丙○○、乙○○以及「丙○○上繳款項者」共三人（不能確
      認電話騙告訴人匯款者並非「丙○○上繳款項者」）。
    ②所以被告丙○○、乙○○參與詐騙行為部分，構成了刑法第339
      條之4第1項第2款三人以上共同詐欺取財罪。
  2.加入詐騙集團部分：
    ①根據前科表的記載，本案是被告乙○○首次加入詐騙集團共
      同犯罪，因此他又觸犯組織犯罪防制條例第3條第1項後段
      的參與犯罪組織罪。
    ②原則上，參與詐騙集團之後的第一次共同犯罪，才會構成
      參與犯罪組織罪。而根據本院108年度訴字第1085號刑事
      判決的記載（偵一卷69-74頁），被告丙○○在本案之前已
      經參與同一個詐騙集團的其他詐欺犯罪，因此在本案不另
      外構成參與犯罪組織罪。
　3.洗錢部分：
    ①洗錢防制法第2條所規定的「洗錢」行為，是指：⑴意圖掩
      飾或隱匿特定犯罪所得來源，或使他人逃避刑事追訴，而
      移轉或變更特定犯罪所得（處置：將犯罪所得直接予以處
      理）；⑵掩飾或隱匿特定犯罪所得之本質、來源、去向、
      所在、所有權、處分權或其他權益者（多層化處理：以迂
      迴的方式多次移轉資金，或化整為零的包裝方式，使資金
      流動的紀錄中斷，形成查證上的斷點，以掩飾或隱匿特定
      犯罪所得，讓偵查機關難以追查金流狀況）；⑶收受、持
      有或使用他人之特定犯罪所得（整合：以上述方法使犯罪
      所得資金由黑漂白，披上合法的外衣，以乾淨的外觀回流
      到正常金融體系）。其中，刑法第339條詐欺取財罪，依
      同法第3條第2款的規定，列為上述「特定犯罪」。
    ②本案的犯罪模式，是詐騙集團其他成員從事詐騙行為，再
      推派被告丙○○、乙○○前往取款。此時，被告丙○○、乙○○的
      取款行為，使告訴人被騙走的現金難以追查流向，而使資
      金流動的紀錄中斷（出現資金流動的斷點）。此種行為，
      就是上述「多層化處理」行為，足以隱匿告訴人被騙金錢
      的去向，屬於洗錢防制法第2條第2款規定的洗錢行為，因
      此被告丙○○、乙○○又構成同法第14條第1項的一般洗錢罪
      。
    ③這部分的罪名，檢察官並未在起訴書提及，所以審判長在
      審理的過程中特別告知被告丙○○、乙○○（本院卷233頁）
      ，以使他們有機會為自己辯解。
  4.罪數：
    被告丙○○上述行為，同時構成三人以上共同詐欺取財罪和洗
    錢罪；被告乙○○整個過程中同時構成三人以上共同詐欺取財
    罪、參與犯罪組織罪和洗錢罪。但他們都是一個參加詐騙集
    團後分擔部分的詐欺行為，因此本院認為是一個行為同時觸
    犯以上3個罪名，這種一個行為成立兩個以上罪名的情形（
    想像競合犯），應該根據刑法第55條前段「一行為而觸犯數
    罪名者，從一重處斷」的規定，用三人以上共同詐欺取財罪
    處罰被告丙○○和乙○○ 。
  5.共犯：
    被告丙○○、乙○○以及「丙○○上繳款項者」，合作完成部分詐
    騙行為，顯然具有一起犯罪的認知，所以在法律上都是共同
    正犯。
　　
八、論罪（戊○○部分）
　　被告戊○○介紹乙○○加入的詐騙集團，既然認為是犯罪組織，
    他的介紹行為，構成了組織犯罪防制條例第4條第1項的招募
    他人加入犯罪組織罪。
　　
九、量刑及處遇：
  1.詐騙集團行為一般性的量刑因素：
　　這十幾年來，詐騙集團橫行台灣，甚至外銷他國。影響所及
    ，我們國人對於陌生訊息抱持著高度的警戒，深怕自己成為
    詐騙集團的被害人。於是很多一般性的正常聯絡行為，都無
    法用現代通訊方式達成（例如電話聯絡），而需要親自到場
    接洽或以正式函文溝通。遇到緊急情形需要迅速聯絡時，常
    被懷疑是詐騙集團而一再質疑與確認，甚至會耽誤救援的寶
    貴時間。因此，若說詐騙集團的社會現象延遲了台灣社會的
    進步，或說台灣社會因為他們的犯罪行為而往後退步十幾年
    ，都不為過。於是，親自實施詐騙行為的正犯丙○○、乙○○，
    本院認為不應該量處太輕的刑罰。
  2.被告個別量刑因素：
    ①從整個行為的分工來看，被告乙○○是接受丙○○指令負責出
      面取款的車手，居於整個詐騙集團最下游也最容易被查獲
      的地位。至於被告丙○○，雖也是接受指令，並且負責上繳
      提領款項的「車手層級」人士，但他躲在幕後指揮乙○○上
      陣提款。本院認為，此二人的量刑應該呈現「有感覺的差
      異」。
    ②根據前科表的記載，本案是被告丙○○第二次指揮車手提款
      ，且過往有施用毒品的前科；被告戊○○前有持有子彈前科
      ，獲判緩刑且已期滿；被告乙○○前有與少女發生性關係因
      而獲判緩刑的前科，也已緩刑期滿。又有輕度竊盜行為獲
      判罰金刑的紀錄。整體而言，三位被告都不算是守法的青
      年，但也都不曾參與重大犯罪。
    ③被告丙○○在犯罪剛被查獲之後，誠實面對錯誤，也因而在
      第一次指揮車手王德斌提款的案件獲得緩刑的判決（本院
      108年度訴字第1085號）。但他在本案進入審理階段，還
      是選擇用難以採納的辯解試圖脫罪。被告戊○○、乙○○雖然
      否認犯罪，但被告戊○○在法院作證時已然說出實情；被告
      乙○○除了在警局自白犯罪之外，在法院接受法官訊問時也
      不再爭辯重要事實。整體而言，本院認為被告丙○○犯罪後
      心存僥倖，被告戊○○、乙○○較能誠實面對審判及調查。
    ④被告三人在起訴後，法院最後一次開庭前和告訴人成立調
      解，承諾「各」賠償告訴人25,000元（本院卷119頁）。
      依被告張丙○○所述，目前三人共已經分次賠償17,500元（
      本院卷235頁），可以認為被告們為了獲得法院從輕量刑
      ，付出一定程度的努力使告訴人減少損失。
  3.個別量刑決定：
　　綜合上述因素，再考量告訴人損失的金額、各別被告的生活
    情況，本院認為量處被告丙○○有期徒刑1年8月、被告戊○○有
    期徒刑6月（可以用1,000元折抵入獄1日）、被告乙○○有期
    徒刑1年2月，是適當的處罰。
  4.不強制工作理由：
    組織犯罪防制條例第3條第3項雖然規定：「犯第1項之罪者
    ，應於刑之執行前，令入勞動場所，強制工作，其期間為3
    年」。但根據上述說明，被告乙○○在整個詐騙集團裡是最下
    游的角色，如果讓他和集團首腦人物一樣接受強制工作，會
    有輕重不分、違反比例原則的情形。因此（根據最高法院10
    8年度台上大字第2306號刑事大法庭裁定的指示），本院認
    為被告乙○○不必接受強制工作。
  5.被告戊○○、乙○○緩刑理由：
　　①被告戊○○及乙○○各自在前案緩刑期滿後，沒有再被法院判
      處有期徒刑以上的刑罰，都符合刑法第74條第1項第1款的
      緩刑條件。
　　②本院考量被告戊○○的犯罪動機，是為了幫助朋友乙○○獲得
      賺錢機會，且在審判過程中實質上坦白犯罪。被告乙○○是
      首次被動而參與詐騙集團，並擔任最下游的受指揮角色，
      且坦然承認客觀事實，在戊○○作證指出對自己不利的事實
      之時不加掩飾。總體而言，被告戊○○、乙○○都算是誠實質
      樸的人，本院願意給予緩刑自新的機會。希望他們能夠珍
      惜機會，回歸正常的人生軌道。
　　③但考量被告戊○○、乙○○過往都曾因小錯而觸犯輕罪，顯示
      自制能力尚未成熟穩定，因而決定宣告期限最長的緩刑，
      並以承諾告訴人的調解約定作為緩刑的附帶條件（負擔）
      ，且以交付保護管束確保被告戊○○、乙○○依照約定履行。
      此外，因為被告乙○○涉案情節重於戊○○，所以要求被告乙○○在地檢署觀護人的監督下，為社會提供50小時的義務勞
      務，用回饋社會的方式來彌補一部分對社會及告訴人造成
      的危害。
　　④至於被告丙○○在審判時流露取巧僥倖的特質，且涉案程度
      最深，層級最高，因為決定不再給予緩刑的機會。
　
十、沒收：
    被告丙○○本案他獲得的報酬是3,000元（本院卷234頁），被
    告戊○○及乙○○則各獲得如起訴書所記載的3,500元及3,000元
    。這些金額原本應該根據刑法第38條之1第1項前段的規定加
    以沒收，但因被告們已經合力清償告訴人共17,500元，超過
    他們獲得的犯罪所得，因此決定不再次宣告沒收，避免重複
    剝奪財產。
　
依照以上的說明，本院依據刑事訴訟法第299條第1項前段，判處
被告主文欄所記載的刑罰。
本案經檢察官李宗榮提起公訴、檢察官甲○○到庭執行職務。
　
中　　華　　民　　國　　110 　年　　5 　　月　　4 　　日
              刑事第十一庭審判長法  官  劉怡孜
                                法  官  潘明彥
                                法  官  陳欽賢 　　
以上正本證明與原本無異。
如不服本判決應於收受本判後20日內向本院提出上訴書狀，並應
敘述具體理由。其未敘述上訴理由者，應於上訴期間屆滿後20日
內向本院補提理由書狀（均須按他造當事人之人數附繕本）「切
勿逕送上級法院」。
  　　　　　　　　　　　　　　　書記官　劉庭君
中　　華　　民　　國　　110 　年　　5 　　月　　 4　　日
附錄本案論罪科刑法條全文：
中華民國刑法第339條之4第1項
犯第 339 條詐欺罪而有下列情形之一者，處 1 年以上 7 年以
下有期徒刑，得併科 1 百萬元以下罰金：
一、冒用政府機關或公務員名義犯之。
二、三人以上共同犯之。
三、以廣播電視、電子通訊、網際網路或其他媒體等傳播工具，
    對公眾散布而犯之。
　　
組織犯罪防制條例第3條第1項
發起、主持、操縱或指揮犯罪組織者，處 3 年以上 10 年以下
有期徒刑，得併科新臺幣 1 億元以下罰金；參與者，處 6 月以
上 5 年以下有期徒刑，得併科新臺幣 1 千萬元以下罰金。但參
與情節輕微者，得減輕或免除其刑。
組織犯罪防制條例第4條第1項
招募他人加入犯罪組織者，處 6 月以上 5 年以下有期徒刑，得
併科新臺幣 1 千萬元以下罰金。

洗錢防制法第14條第1項
有第二條各款所列洗錢行為者，處7年以下有期徒刑，併科新臺
幣5百萬元以下罰金。